【裁判字號】    90,交抗,301
【裁判日期】    900830
【裁判案由】    違反道路交通管理處罰條例
【裁判全文】
臺灣高等法院交通事件裁定                          九十年度交抗字第三一號
    抗  告  人  甲○○
    即受處分人
右抗告人因違反道路交通管理處罰條例案件，不服臺灣臺北地方法院中華民國九十年
七月二十七日裁定（九十年度交聲字第三九六號），提起抗告，本院裁定如左：
    主  文
抗告駁回。
    理  由
一、抗告意旨略以：依據以往經驗，有開放路肩的標示就會有開放終點的標誌，甚至
    有員警在場指導，雖然國道公路警局第四警隊斗南分隊指稱於南下二三０公里、
    二三一公里一百公尺處有禁行路肩之固定標誌，九十年一月二十日設置，一月三
    十日拆除，以此作為開放終點標誌，但在這段期間內是否前方員林路段一直保持
    有開放路肩？用路人首次經過並未開放路肩但已有此標誌，則再次經過時要求用
    路人認為此即為開放終點之標誌合理否？因此認為這個不合理的標誌不能當作終
    點標誌，國道執法單位應有統一明確的作法，不能各有各的作法云云。
二、按汽車行駛於高速公路，不得在路肩上行駛，或利用路肩超越前車或逆向行駛，
    為高速公路交通管制規則第九條第一項第二款所明定。又汽車行駛於高速公路或
    設站管制之道路，而不遵管制之規定者，處汽車駕駛人新台幣三千元以上六千元
    以下罰鍰，並計違規點數一點，道路交通管理處罰條例第三十三條第一項、第六
    十六條第一項第一款定有明文。
三、本件抗告人即受處分人甲○○於民國（下同）九十年一月二十四日下午二時三十
    五分許，駕駛車號ＢＴ－五三六一號自用小客車，沿國道一號道路即中山高速公
    路南下行駛，途中南下二三０公里處及南下二三一公里一百公尺處均設置固定式
    「禁行路肩」標誌，受處分人行經南下二四０公里處，行駛路肩不遵管制規定，
    為內政部警政署國道公路警察局第四警察隊斗南分隊警員陳育生發現，以拍照方
    式採證，並以受處分人有行駛路肩違規行為掣單舉發。嗣受處分人於應到案日期
    前申訴，原處分機關函請舉發機關調查結果，仍認受處分人有上開違規行為，乃
    依道路交通管理處罰條例第三十三條第一項規定裁處三千元罰鍰，此分別有相片
    、舉發通知單、台北市交通事件裁決所中華民國九十年四月二十四日北市裁三字
    第車裁二二－ＺＤ0000000號裁決書等在卷可查。
四、查本件抗告人即受處分人甲○○既不否認於受舉發時地係行駛於高速公路路肩之
    事實，並有現場照片一張在卷可憑（原審卷第六頁），其違規事實明確，原處分
    即無不當。抗告人雖以於春節時期為特殊狀況，如有開放路肩之標示，即應有開
    放終止之指示為由提起抗告。然查依前揭高速公路交通管制規則第九條第一項第
    二款規定，於高速公路上原則上不得行駛路肩。僅於例外情形由國道高速公路警
    察局視需要開放，並在路側設置黃底黑字之旋轉式「開放路肩」標誌，視需要開
    放路肩時翻轉。至「禁行路肩」因係汽車駕駛人本應遵守之事項，故所設置者為
    固定式之紅底白字「禁行路肩」標誌，此有舉發警員即國道公路警察局第四分隊
    斗南分隊警員陳育升於原審所提之九十年春節員林至西螺路段開放路肩相關標誌
    設置一覽表附卷可參（原審卷第二四頁）。又所謂標誌是指「以規定之符號、圖
    案或簡明文字繪於一定形狀之標牌上，安裝於固定或可移動之支撐物體，設置於
    適當之地點，用以預告或管制前方路況，促使車輛駕駛人與行人注意、遵守之交
    通管制設施。」（道路交通標誌號誌標線設置規則第三條第一款），從而汽車駕
    駛人於見有「開放路肩」之標示時，雖得行駛於高速公路之路肩處，然在見有「
    禁行路肩」之標示時，即應得知悉自該標誌設置地點以後即不得再行駛於路肩，
    亦即此處即為路肩開放之終點。否則汽車駕駛人如認該「禁行路肩」之標誌僅具
    有一般之警示功能，而非在宣示路肩開放之終止，豈非意味汽車駕駛人在有開放
    路肩標誌後之路段，即得無視高速公路上禁行路肩原則，而仍可行駛高速公路路
    肩，此顯與國道高速公路警察局係依各地交通狀況視實際需要開放路肩之本意有
    違。且查抗告人於原審自承有見到禁行路肩標誌（原審卷第二十頁），抗告人既
    領有合法駕駛執照，應明知高速公路上禁行路肩禁制規定。又國道高速公路警察
    局除藉由原固定式之「禁行路肩」標誌促使汽車駕駛人注意路肩開放終點屆至外
    ，另透過警察廣播電台等大眾傳播工具告知汽車駕駛人，業據證人陳育升證稱在
    卷（原審卷第二一頁），顯已盡其通知之能事。況道路交通號誌之設置是否妥適
    ，乃主管交通設置機關基於整體交通考量所為之設置，在未變更設置之前，均屬
    道路交通標誌，受處分人要不得以設置不當而拒絕遵守交通號誌之指示，否則，
    用路權人各以自認適當之交通標誌始予遵守，則交通秩序將無法維繫，其他用路
    權人生命財產將無法保障。況內政部警政署國道公路警察局函覆台北市交通事件
    裁決所以：「高速公路春節連續假期，交通部國道高速公路局及內政部警政署國
    道公路警察局，為疏解高速公路流量於九十年一月二十四、二十五日開放南向員
    林至西螺交流道（國到一號二一０公里至二三０公里）路段行駛路肩，並於員林
    交流道前豎立「開放路肩」之標誌兩面，以疏（引導）車流，且於西螺交流到前
    （二三０公里）及西螺交流道南向入口（二三一公里加一００公尺）處各豎立「
    禁行路肩」標誌，用路人自應依標誌遵行，高速公路開放路肩行駛路段係依據該
    路段流量、路況而定，並隨時透過警廣、至中廣及高速公路局路況中心播報，本
    隊轄線（西螺至麻豆交流道）春節連續假期間，未有開放行駛路肩措施」（原審
    卷第十頁函），足見確有豎立「開放路肩」與「禁行路肩」標誌，則依前開說明
    ，抗告人徒以警察機關應另行設立開放終止之標誌或另派員宣導指揮等法律上並
    未課予行政機關之義務為由提起抗告，即不可採。
五、原審認受處分人違規事證明確，然因原處分除裁處罰鍰外，漏未依道路交通管理
    處罰條例第六十三條第一項第一款規定記點，尚有違誤，而依道路交通案件處理
    辦法第二十條前段，裁定原處分撤銷，改處受處分人新台幣三千元罰鍰，並予記
    違規點數一點，經核原裁定認事用法並無不合，抗告人即受處分人之抗告意旨仍
    執前詞，指摘原裁定不當，為無理由，應予駁回。
據上論斷，應依道路交通案件處理辦法第二十六條，刑事訴訟法第四百十二條，裁定
如主文。
中      華      民      國    九十      年      八      月    三十      日
                              臺灣高等法院交通法庭
                                  審判長法  官  吳  啟  民
                                        法  官  林  瑞  斌
                                        法  官  施  俊  堯
右正本證明與原本無異。
不得再抗告。
                                        書記官  顏  志  豪
中      華      民      國    九十      年      八      月    三十      日


司法院資訊處製作；財團法人民間司法改革基金會備份。
